【裁判字號】    89,上易,1683
【裁判日期】    891128
【裁判案由】    誹謗
【裁判全文】
臺灣高等法院高雄分院刑事判決    八十九年度上易字第一六八三號
    上  訴  人  台灣高雄地方法院檢察署檢察官
    上  訴  人
    即  被  告  丙○○
    選任辯護人  連立堅律師
                李淑欣
右上訴人因被告誹謗案件，不服臺灣高雄地方法院八十八年度易字第一六八七號中華
民國八十九年八月二十二日第一審判決（起訴案號：臺灣高雄地方法院檢察署八十七
年度偵字第一一六七四號），提起上訴，本院判決如左：
      主      文
上訴駁回。
      理      由
一、本案經本院審理結果，認第一審判決諭知被告無罪，並無不當，應予維持，並引
    用第一審判決書記載之證據及理由。
二、檢察官循告訴人乙○○之聲請，上訴意旨略以：(一)查臺灣選舉史，未曾見聞國民
    黨拿錢給無黨籍候選人攻擊對手之案例，被告無由堅信國民黨在足額提名之選區
    ，必然拿錢給無黨籍候選人攻擊非國民黨候選人；(二)告訴人八十五年間參選國大
    代表時並未具有國民黨身分，八十六年十二月告訴人恢復國民黨籍，係自行告知
    美濃縣黨部六十四年於屏東師專入黨資料，始補填資料重行加入國民黨，被告於
    同年十一月何以知悉告訴人與國民黨「關係密切」﹖況告訴人曾輔佐被告夫婿，
    告訴人與國民黨關係不佳，為被告所明知，因而認被告有故意誹謗之犯意，指摘
    原判決認定被告係「善意批評」，諭知被告無罪為不當云云。
三、然查系爭文宣全文約上千字，而告訴人所指與其有關之文字僅約六十字，所佔篇
    幅極小，以當時與被告夫婿競選縣長者，為國民黨候選人黃鴻都，並非告訴人乙
    ○○，該段文字亦未明示接受國民黨資助者為告訴人，其批評之主體，應僅係以
    中國國民黨為對象，堪認被告並無誹謗告訴人之動機，而國民黨為具法人身分之
    社團，政黨於競選時，為打敗對手，利用與對手有怨隙之第三者，出面揭發對手
    之醜聞，亦屢見不鮮，告訴人固曾輔佐被告之夫婿，但嗣已與被告夫婦交惡，乃
    為其所自承，則告訴人為國民黨收編利用，非不可能，縱無證據證明國民黨確有
    以金錢資助告訴人，使告訴人出面打擊對手，但告訴人原本即為國民黨員，僅係
    失聯之黨員而已，即或受國民黨之資助，亦無貶抸其名譽之危險，此外，查無確
    切之證據足證被告有誹謗之故意，基於「真正惡意原則」之理論，尚難遽論被告
    應負誹謗罪責，是檢察官上訴非有理由，應予駁回。
四、據上論斷，應依刑事訴訟法第三百六十八條、第三百七十三條，判決如主文。
本案經檢察官朱文彬到庭執行職務。
中    華    民    國     八十九     年      十一      月     二十八   日
                              臺灣高等法院高雄分院刑事第四庭
                                  審判長法官  莊  鎮
                                        法官  陳啟造
                                        法官  陳吉雄
右正本證明與原本無異。
不得上訴。
                                      書記官  沈有進
中    華    民    國     八十九     年      十一      月    二十九    日
                                                                      Ｄ
附件：
臺灣高雄地方法院刑事判決                        八十八年度易字第一六八七號
    公  訴  人  臺灣高雄地方法院檢察署檢察官
    被      告  丙○○  女三十五歲（民國○○○年○○月○○○日生）
                        住高雄縣旗山鎮○○街五五號
                        身分證統一編號：Ｓ二二一七二七四九號
    選任辯護人  連立堅律師
                楊嘉源律師
                李淑欣律師
右列被告因誹謗案件，經檢察官提起公訴（八十七年度偵字第一一六七四號），本院
判決如左：
    主  文
丙○○無罪。
    理  由
一、公訴意旨略以被告丙○○係現任國民大會代表，前於民國八十五年三月間國民大
    會代表選舉期間，自訴同一選區無黨籍候選人告訴人乙○○涉嫌誹謗罪，經本院
    判決告訴人乙○○有期徒刑三月，緩刑二年確定。嗣被告當選後，於民國八十六
    年十一月其夫余政憲競選連任高雄縣縣長期間，因告訴人加入國民黨競選縣議員
    ，被告為求夫婿勝選，竟意圖散佈於眾，簽名核可競選總部文宣部門製作之「深
    愛痛心肝─給高雄縣鄉親的公開信」一文，載述「貴蓮選國代的時陣，國民黨提
    名的候選人，不斷攻擊余家的施政，『又擱拿錢給一位無黨的候選人來攻擊我』
    ，罵得真離譜，竟然說縣庫通基金會庫，我提出告訴，法院判他有期徒刑三個月
    ，緩刑二年確定。」，意指告訴人係收受國民黨款項而誹謗被告，再由不諳內情
    之文宣人員鄭純德送至報社刊登於同月二十二日台灣時報高雄地方版首頁下方，
    公然散佈於眾，足生損害於告訴人之名譽，因認被告涉有刑法第三百十條第二項
    加重誹謗罪等語。
二、按犯罪事實應依證據認定之，無證據不得推定其犯罪事實。且不能證明被告犯罪
    者，應諭知無罪之判決，刑事訴訟法第一百五十四條、第三百零一條第一項分別
    定有明文。又認定不利於被告之事實，須依積極證據，苟積極證據不足為不利於
    被告事實之認定時，即應為有利於被告之認定，更不必有何有利之證據（最高法
    院三十年度上字第八一六號判例參照），故犯罪事實之認定，應憑真實之證據，
    倘證據是否真實尚欠明顯，自難以擬制推測之方法，為其判斷之基礎（最高法院
    五十三年台上字第六五六號判例參照）。次按犯罪之成立，除客觀上必須符合犯
    罪構成要件之事實，若主觀構成要件要素有特別要求故意之程度者，如「明知」
    、「意圖」等直接故意或為特別目的者，乃須被告於行為時具備此一認知，始足
    該當構成要件。故刑法第三百十條第一項、第二項之加重誹謗罪，須行為人具有
    將足以毀損他人名譽之事傳播於不特定多數人而使大眾週知之意圖，始能成立。
    所謂「意圖」為主觀要素，至行為人是否有此散布於眾之意圖，則須從其散布文
    字、圖畫之動機、方式、對象等一切情狀加以判斷，尚不得僅憑行為人將文字、
    圖畫散布予多數人之事實，即認其有將該文字、圖畫散布於眾之意圖。若無此意
    圖，即不得以刑法之誹謗罪相繩。再參諸各民主法治國家中憲法對言論自由保障
    之精神，其法制要求對公共事務，特別是對公務員及公眾人物所為之言論，須證
    明行為人具有『實質之惡意』，即明知為不實之確定故意，或出諸不論真實與否
    之未必故意，始得追究行為人之責任，此即所謂之『真正惡意原則』（act al
    malice），綜上，必在合於本法誹謗罪之構成要件及適用上開『真正惡意原則』
    後，始認為有誹謗罪之成立。又刑法第三百十條第三項所謂「對於所誹謗之事，
    能證明為真實者，不罰」，乃是免除刑罰條件，而非將舉證真實之責任，轉嫁予
    被告，乃公訴人或法院基於發現真實之義務證明被告確有誹謗之故意及客觀行為
    ，始足該當刑法第三百十條第一項、第二項之構成要件，否則無異於要求行為人
    必須證明自己的行為不構成犯罪，亦違反了刑事法上「被告不自證己罪」的基本
    原則。而行為人雖不能證明言論內容為真實，但依其所提證據資料，認為行為人
    有相當理由確信其為真實者，即不能以誹謗罪之刑責相繩，大法官會議八十九年
    七月七日釋字第五０九號解釋及協同意見書亦同此見解。
三、本件公訴人認被告丙○○涉犯刑法第三百十條第二項之加重誹謗罪嫌，無非係以
    被告於八十五年間選舉國民大會代表時，告訴人於今日美濃週刊及夾報參選文宣
    刊載「余政憲縣長透過新希望基金庫（董事長為被告）補助，運用公庫通內庫之
    方式，選舉特定對象成立鄉鎮文史工作室」及「丙○○．．．在．．變相『公庫
    通內庫』炒作下．．．．」等文字，而經被告提起自訴告訴人誹謗而經本院判處
    有期徒刑三月，緩刑二年確定，復於余政憲競選縣長文宣中明確載明「選國代的
    時陣，一位無黨的候選人」、「縣庫通基金會庫」、「法院判他有期徒刑三個月
    ，緩刑二年確定」，顯係指告訴人無訛，且被告不否認文宣上簽名字跡像是她寫
    的，另據證人鄭純昌、吳錦騰證述及被告亦無法證明上開文宣內容為真實，又涉
    屬私德與公共利益無關等情為據。訊據被告矢口否認上開文宣為其簽名出具，且
    對於文宣中所指之無黨籍候選人否認係指告訴人，並辯稱：依中國國民黨中央委
    員會出具之函件，證實告訴人係屬中國國民黨，因此中國國民黨對其競選補助，
    亦屬合理推測等語置辯。經查：
   （一）觀之台灣時報八十六年十一月二十二日「深愛痛心肝─給高雄縣鄉親的公
         開信」一文，是以被告為第一人稱而為述訴，並於文宣標題下並有被告署
         名，被告雖於本院審理時否認上開簽名是其所為，然被告於偵訊時供述：
         「簽名的字跡像我寫的，但我沒印象有簽過這份文宣」等語（見偵查卷第
         四十八頁反面），且證人即台灣時報記者吳錦騰於偵訊時證述：「（問：
         八十六年十一月二十二日貴報二十五版下方廣告「深愛痛心肝─給高雄縣
         鄉親的公開信」一文是何人委託刊登？）是余政憲競選總部文宣小組送稿
         過來給我們刊登，我直接向總部收受」、「是鄭純昌負責送稿來給我，是
         一張白底黑字的影印稿，有丙○○的簽名，指定刊登在該版面，只刊一天
         」等語，復有證人鄭純昌於偵訊中證述：「總部有一個新聞室，資料都在
         那，各單位把資料放在那，我就拿去刊登，我不負責過濾」、「（問：競
         選總部何人負責？）照理說應是候選人，主任是陳三思」、「‧‧‧那是
         競選總部公文封裝起來，註明登在何報，我就拿去登，由報社向總部請款
         」
         、「（問：這份文宣是否你做？）不是」等語（見偵查卷八十四頁反面及
        八十五頁），足認上開文宣並非鄭純昌所製作，而是由余政憲競選總部製
         作並委託刊登，另證人即余政憲競選總部主任陳三思雖於偵訊中證稱競選
         文宣有一綽號「阿堯」在做，但尚有多人負責，並且不知上開文宣是何人
         刊登等語（見偵查卷第九十三頁），惟依上開證人吳錦騰、鄭純昌證述上
         開文宣確係出於余政憲競選總部所製作並委託刊登，並且文宣之內容係以
         被告為主體而為訴求，復係以被告之名義出具上開文宣標題下，被告辯稱
         事前不知情且對該文宣之內容沒有印象云云，應屬卸責之詞，不足採信。
   （三）如行為人登載之事件，確係妨害他人名譽信用，並已指明地名、住址、姓
         氏各項，足以推知其被害者之為何人，均應負刑法上之誹謗罪之責任，司
         法院二十三年院字第一一四三號解釋可供參酌。查本件告訴人確曾因誹謗
         被告「公庫通內庫」等事，經本院以八十五年度自字第一九七號判處有期
         徒刑三個月，緩刑二年，並經中國時報於八十五年五月二十九日刊載判決
         結果及判決內容，此有上開判決、中國時報八十八年年十二月一日中卅九
         字第八八一八五號函及其附件八十五年五月二十九日報導影本各一份在卷
         可佐，被告雖於上開文宣未指明係告訴人，惟依其所載之「選國代的時陣
         ，一位無黨的候選人」、「縣庫通基金會庫」、「法院判他有期徒刑三個
         月，緩刑二年確定」等文字，而於八十五年間被告參加國民大會代表競選
         時，同一選區僅告訴人一人係以無黨籍參選，並遭被告自訴誹謗而為法院
         判處有期徒刑三月，緩刑二年等情，有上開文件可佐，是以，被告上開文
         宣顯係指告訴人無訛，被告之選任辯護人辯稱從上開文宣與報紙報導隔離
         觀察，一般不識司法判決結果之讀者，無法得知告訴人遭判刑一事云云，
         然中國時報為國內報紙銷售量排名前三名之報社，讀者遍及社會各階層，
         亦包括司法界人士，故將上開報導作隔時隔地觀察，亦難謂無法使不在少
         數之人確知被告報導所指為何人，即被告所指稱之人客觀上即屬可得確定
         之特定人，被告所辯文中未明指何人一節，自不足採。
   （二）是以，本件所應探究者，乃被告所為上開文宣之內容是否該當於刑法第三
         百十條第二項加重誹謗罪之構成要件。綜觀上開文宣係因被告之夫婿余政
         憲欲競選高雄縣縣長連任而所做之宣傳品，並且其內容係以被告身為縣長
         候選人之太太而向婦女選民尋求支持，全文共計約九百七十二字，首段述
         及自己競選國民大會代表時，中國國民黨以不當手段抹黑等語，第二段係
         以中國國民黨之縣長候選人黃鴻都以「北港香爐」之稱號侮辱被告，第三
         、四、五段則以被告身為女性且身為一位母親對於中國國民黨之縣長候選
         人黃鴻都上開侮辱感想，第六段則述訴黃鴻都不尊重之女性，以婦女貞節
         作為侮辱等語，最後一段則訴求選民之支持，此有上開文宣一份在卷可稽
         ，是以，上開文宣主要內容乃以中國國民黨及所屬之縣長候選人作為批評
         對象，而上開文宣與告訴人有關乃係指中國國民黨「又擱拿錢給一位無黨
         的候選人來攻擊我，罵得真離譜，竟然說縣庫通基金會庫，我提出告訴，
         法院判他有期徒刑三個月，緩刑二年確定。」等六十二字，其批評之主體
         亦僅係以中國國民黨為對象，且告訴人並非該次縣長選舉之候選人，與被
         告之夫婿並無競爭關係，並從上開文宣全文涉及告訴人之比例甚少，又隱
         匿告訴人之姓名觀之，被告有無為文誹謗告訴人之動機，已非無疑。
   （四）告訴人乙○○於八十五年間競選國民大會代表時，係以無黨籍之身分參加
         競選，此有選舉公報一紙在卷可稽，而告訴人於偵訊時亦供述被告刊登廣
         告時根本不是國民黨籍等語（見偵查卷第二十九頁反面），惟查，經本院
         依職權函查中國國民黨中央委員會得知，告訴人自六十四年六月間即加入
         中國國民黨，並領有徵字第二八二一三七黨證，並於八十七年高雄縣縣議
         員選舉（投票日期為八十七年一月二十四日）即受中國國民黨推薦競選，
         此有中國國民黨八十八年八月十一日八八組工一二八三二號及八十九年七
         月二十五日八九組工三字第二五五六號函各一紙在卷可佐，是以，告訴人
         雖於八十五年間競選國民大會時係以無黨籍之身分為自行參選，然其確係
         國民黨籍身分無訛，且於八十六年年底即受中國國民黨推薦競選高雄縣縣
         議員，是以，被告認告訴人與中國國民黨關係密切，尚非無由。
   （五）按文宣即為選舉不可或缺之工具，當今選民對臆測性之文宣，已熟稔候選
         人之伎倆，毋庸以不實、惡意打擊對手之印象，實存繫於候選人平日表現
         效益。而被告上開文宣其中雖隱含對告訴人有收受中國國民黨之金錢等行
         為之非價，然其文主要係針對中國國民黨之手段，並促使選民正視並提高
         注意，或比較、探詢，以免受中國國民黨被不當之操控。按各國憲法對人
         民言論、講學、著作及出版之表現自由，莫不加以保護，我國憲法第十一
         條即明文規定「人民有言論、講學、著作及出版之自由」。再以台灣地方
         性選舉風氣盛行之現象，為提供選民對候選人充分之瞭解，對關涉大多數
         人利害攸關可受公評之事項，而為「適當」之評論，並以文宣表達欲傳達
         之資訊或意見散布，可藉以啟迪新知，強化民主，並發揮監督制衡之功能
         ，如此選民方得依其對於被選舉人及其所屬政黨之學識、經驗、品德、能
         力等條件評價後，依其甲知信念圈選所認為最適當之人選。且依據我國現
         行法律規定，若構成誹謗者，除民事責任外，尚有刑事責任；以法律對侵
         害人民名譽權加以刑事處罰固有其立法沿革，惟鑑於選舉係民主憲政之基
         礎，而候選人之甲窳對社會具有廣大而深遠之影響，故在選舉時自應避免
         因擔懼誹謗罪責，而採行自我限制之寒蟬效應（chilling effect）。且為
         促使各候選人甲性競爭，並在陽光下受選民檢視，選舉文宣之事實報導如
         涉及妨害他人名譽，如係以善意發表言論，而為適當之載述者，依刑法第
         三百十一條第四款規定不加處罰，該條立法理由載明：「保護名譽，應有
         相當之限制，否則箝束言論，足為社會之害。故以善意發表言論，而有本
         條所列情形者，不問事之真偽，概不處罰。庶於保護名譽及言論自由兩者
         折衷，以求適當。」；行為人既以善意發表言論，可知其主觀上不具誹謗
         故意，亦不具散布於眾之不法意圖；故上開規定所稱以善意發表言論，即
         應從寬解釋，而採取「真正惡意原則」。另候選人於選舉中利用文宣為其
         進行辯護，其就所涉事務為辯論，更為讓選民對候選人有充分認識，對各
         候選人有關文宣中就公眾人物或、公益有關之事項或所參與事務所為之報
         導，自應嚴格認定報導人是否確有誹謗之惡意，不應過於寬鬆，以免選舉
         中因對其他候選人有關於公共事務或其參與決策之批評動輒得咎，因此若
         無積極證據足證行為人係出於誹謗之故意或未必故意進行傳播，即應推定
         其係以善意為之，有如前述，是以，言論自由權與個人名譽權均是法律所
         欲保障之權利，兩者之保護有時不能兩全，個人名譽權，在若干情況下，
         必須對憲法所保障之言論自由權讓步，尤其公眾人物掌握較多之社會資源
         ，比較能夠為自己的名譽有所澄清，而公眾人其行事攸關公眾福祉，自須
         忍受較為嚴苛之監督，此乃成為公眾人物，所必須付出之代價。故被告文
         宣內容以批評中國國民黨及其所屬候選人為主，為強化自身遭受中國國民
         黨抹黑，而提及被告八十五年度競選國民大會代表時遭告訴人誹謗「縣庫
         通基金會庫」之事為佐證，並以告訴人本身係中國國民黨籍與中國國民黨
         關係密切為由，而主觀臆測中國國民黨有以金錢支助告訴人，縱事後中國
         國民黨函覆本院對於該次告訴人參加國民大會選舉並無金錢補助（見中國
         國民黨八十九年七月二十五日八九組工三字第二五五六號函），然其目的
         係在引起選民之注意，增加選民對中國國民黨及其所屬候選人之行為、手
         段是否不當，並可提供選民較多及深入的資訊，是以，被告因告訴人之身
         分係屬中國國民黨，而且自行參選國民大會代表選舉亦未遭中國國民黨開
         除或停止黨權，而認中國國民黨與告訴人有某程度協議或金錢援助，尚難
         認被告有何輕率惡意明知不實而誹謗告訴人之犯意，亦不得以被告無法證
         明文宣所言為真實，即遽認被告該當刑法第三百十條第二項之加重誹謗罪
         構成要件。
   （六）揆之上開說明，公訴人所指被告涉嫌加重誹謗之犯行，既無積極證據足以
         證明被告有誹謗之實質惡意，自無令其負誹謗罪刑責之餘地。此外，本院
         復查無其他積極證據足資證明被告自始明知不實，確有誹謗告訴人之故意
         ，既不能證明被告犯罪，依照上開說明，應為被告無罪之判決，以示審慎
         。
據上論斷，應依刑事訴訟法第三百零一條第一項判決如主文。
中      華      民      國    八十九    年      八      月    二十二   日
                                          台灣高雄地方法院刑事第二庭
                                              法  官  廖  建  瑜
右正本證明與原本無異。
如不服本判決，應於判決送達後十日內，向本院提出上訴狀。
                                              書記官  歐  文  政
中    華    民    國      八十九      年      八      月      二十五    日


司法院資訊處製作；財團法人民間司法改革基金會備份。
